臺灣高等法院刑事判決
109年度上易字第2325號
上  訴  人  臺灣桃園地方檢察署檢察官  
被      告  楊景安



上列上訴人因被告違反毒品危害防制條例案件，不服臺灣桃園地
方法院109年度易字第1010號，中華民國109年10月20日第一審判
決（聲請簡易判決處刑案號：臺灣桃園地方檢察署109年度毒偵
字第1675號），提起上訴，本院判決如下：
    主  文
上訴駁回。
    理  由
一、聲請簡易判決處刑略以：被告甲○○前於民國102年間因施用
    毒品案件，經臺灣桃園地方法院以102年度毒聲字第651 號
    裁定送觀察、勒戒後，認無繼續施用毒品之傾向，於103 年
    4月14日執行完畢釋放，由臺灣桃園地方檢察署（更名前：
    臺灣桃園地方法院檢察署）檢察官以103年度毒偵緝字第119
    號、第120號、第121號、103年度毒偵字第906號、第1506號
    為不起訴處分確定；復於上開觀察、勒戒執行完畢釋放後5
    年內之103年間再因施用毒品案件，經臺灣桃園地方法院以1
    04年度桃簡字第177號判處有期徒刑2月，如易科罰金，以新
    臺幣(下同)1千元折算1日並確定；又於107年間因施用毒品
    案件，經臺灣桃園地方法院以107年度桃簡字第1030號判處
    有期徒刑5月，如易科罰金，以1千元折算1日並確定，經接
    續執行後，於108年5月8日縮短刑期假釋出監付保護管束，
    於108年5月16日保護管束期滿未經撤銷，其未執行之刑以已
    執行論。詎仍不知悔改，復基於施用第二級毒品之犯意，於
    108年12月13日下午2時許，在桃園市○○區○○○街00號7樓戶籍
    址，以將第二級毒品甲基安非他命置入玻璃球內燒烤吸食煙
    霧之方式，施用第二級毒品甲基安非他命1 次。嗣於同年月
    14日晚間11時許，在桃園市○○區○○路0 段000號前為警攔檢
    盤查，經徵得其同意採尿送驗而查悉上情。因認被告甲○○涉
    犯毒品危害防制條例第10條第2項之施用第二級毒品罪嫌。
二、按起訴之程式違背規定者，應諭知不受理之判決，並得不經
    言詞辯論為之，刑事訴訟法第303條第1款、第307條分別定
    有明文。次按施用第一、二級毒品為犯罪行為，毒品危害防
    制條例第10條設有處罰規定。故施用第一、二級毒品者，本
    應科以刑罰。惟基於刑事政策，對合於一定條件之施用者，
    則依同條例第20條之規定，施以觀察、勒戒及強制戒治之保
    安處分。又109年1月15日修正公布、同年7月15日施行之毒
    品危害防制條例第20條第3項規定，犯第10條之罪於觀察、
    勒戒或強制戒治執行完畢釋放後，3年後始再犯者，不論其
    行為係在新法施行生效前或施行生效後所為（同條例第35條
    之1第1、2款參照），均應適用同條第1、2項（即應先觀察
    、勒戒或強制戒治）之規定，其修法理由謂：施用毒品者具
    「病患性犯人」之特質，並參諸世界各國之醫療經驗及醫學
    界之共識，咸認施用毒品成癮者，其心癮甚難戒除，如觀察
    勒戒或強制戒治執行完畢釋放後，3年後始再有施用第一級
    、第二級毒品之行為者，足見其有戒除毒癮之可能，宜再採
    以觀察、勒戒方式戒除其身癮及以強制戒治方式戒除其心癮
    之措施，為能放寬觀察、勒戒或強制戒治制度之適用時機，
    以協助施用者戒除毒癮，爰修正第3項。同條例第23條第2項
    亦配合修正為「觀察、勒戒或強制戒治執行完畢釋放後，3
    年內再犯第10條之罪者，檢察官或少年法院（地方法院少年
    法庭）應依法追訴或裁定交付審理。」可知本次修法對於施
    用毒品者施以觀察勒戒、強制戒治，或依法追訴（或裁定交
    付審理）之適用範圍，係確立初犯為具「病患性犯人」之特
    質應先經一完整之醫療處置，3年內再犯者應依法追訴（或
    裁定交付審理），3年後再犯則裁定觀察勒戒，殆無疑義。
    但對於3犯以上距最近1次觀察勒戒或強制戒治執行完畢釋放
    後，逾3年者，究應適用同條例第20條第3項或第23條第2項
    處理，本次修法未明確規定，惟基於罪刑法定之明確性原則
    、法文之文義解釋，參諸觀察勒戒等治療處置，乃結合醫師
    、觀護人、社工心理諮商等不同領域之專業人員參與之保安
    處分措施，目的除在戒除施用毒品者身癮、心癮之措施外，
    並企圖重新塑造生活紀律，改變其病態行為，與刑罰之執行
    並不相同，無法以刑罰補充或替代上開醫療處置之特性。從
    而，3犯以上(不論修正施行前、後)如距最近1次觀察、勒戒
    或強制戒治執行完畢釋放後，已逾3年者，其間縱經判刑、
    執行，究與觀察勒戒或強制戒治已經完整之治療療程不同，
    無法補充或替代上開之醫療處置，均應再予觀察勒戒之機會
    ，方為適法（最高法院109年度台上字第3098、3240號、第4
    105號等判決意旨及109年度台上大字第3826號裁定意旨參照
    ）。
三、經查：　　
　㈠被告甲○○前於102年間因施用毒品案件，經臺灣桃園地方法院
    以102年度毒聲字第651號裁定送觀察、勒戒後，認無繼續施
    用毒品之傾向，於103年4月14日執行完畢釋放，並由臺灣桃
    園地方檢察署檢察官以103年度毒偵緝字第119號、第120號
    、第121號、103年度毒偵字第906號、第1506號為不起訴處
    分確定；復於上開觀察、勒戒執行完畢釋放後5年內之103 
    年間再因施用毒品案件，經臺灣桃園地方法院以104年度桃
    簡字第177號判處有期徒刑2月，如易科罰金，以1千元折算1
     日並確定等情，有本院被告前案紀錄表附卷可憑。
　㈡本件被告復基於施用第二級毒品之犯意，於108年12月13日下
    午2時許，在桃園市○○區○○○街00號7樓戶籍址，以將第二級
    毒品甲基安非他命置入玻璃球內燒烤吸食煙霧之方式，施用
    第二級毒品甲基安非他命1次之犯行，業據被告於偵查中坦
    承不諱(見毒偵卷第122頁反面)， 且被告斯時為警採集之尿
    液檢體送驗結果，確呈安非他命、甲基安非他命陽性反應，
    有卷附之勘察採證同意書、桃園市政府警察局偵辦毒品案件
    尿液檢體委驗單、台灣檢驗科技股份有限公司109 年2月19
    日出具之檢驗報告在卷可稽（見毒偵卷第45、47、67頁)。
    是被告上開出於任意性之自白核與事證相符，可以採信，其
    確有施用第二級毒品犯行無訛。
　㈢被告於108年12月13日再犯本案施用毒品犯行，屬三犯以上，
    雖其於103年間3月7日入勒戒處所執行觀察、勒戒，同年4月
    14日出所後，數次再犯施用毒品案件(見卷附本院被告前案
    紀錄表及毒偵卷第109、110頁之全國施用毒品案紀錄表)，
    惟與其最近1次因施用毒品而經觀察、勒戒執行完畢相距已
    逾3年，依前述規定及說明，本案即應再予觀察、勒戒或強
    制戒治，是檢察官提起公訴，核屬起訴違背法定程式，應依
    刑事訴訟法第303條第1款規定，判決公訴不受理。　　
四、原審同此認定，以被告確有施用第二級毒品之犯行，惟與其
    最近1次因施用毒品而經觀察、勒戒執行完畢相距已逾3 年
    ，而諭知公訴不受理，核無不合。檢察官上訴意旨略以：「
    ㈠依毒品危害防制條例修正施行後，其中第20條、第23條將
    施用毒品之形式處遇程序『5年後再犯』、『5年內再犯』之追訴
    要件，均修正為『3年後再犯』『3年內再犯』，無論是否屬刑罰
    法律之變更，容有不同見解，惟參照修法理由認施用毒品者
    具『病患性犯人』之特質，並參諸世界各國之醫療經驗及醫學
    界之共識，咸認施用毒品成癮者，其心癮甚難戒除，如觀察
    、勒戒或強制戒治執行完畢釋放後，3年後始再有施用第一
    級、第二級毒品之行為者，足見其有戒除毒癮之可能，宜再
    以採觀察、勒戒方式戒除其身癮及以強制戒治方式戒除其心
    癮之措施，為能放寬觀察、勒戒或強制戒治制度之適用時機
    ，以協助施用者戒除毒癮而予以修正，故倘若被告前曾觀察
    、勒戒及強戒治後3年內再犯，符合立法意旨再犯率甚高之
    標準，其嗣後再犯施用毒品犯行，自應追訴處罰，反之，若
    屬3年後再犯，則應依新法第20條第1項規定送觀察、勒戒。
    又若泛同條例第10條之罪，距最近1次犯該罪經觀察、勒戒
    或強制戒治執行完畢釋放後，已逾3年，即應令觀察、勒戒
    不因其間是否因另犯該罪，經起訴、判刑或執行而受影響，
    俾落實此次寬厚刑事政策之變革（最高法院109年台上字第3
    098號判決意旨）。是行為人若於新法施行前犯施用第二級
    毒品罪，且於109年7月15日前繫屬法院，屬審判中之案件，
    應依修正後毒品危害防制條例之規定由法院依據修正後規定
    處理，就觀察勒戒或強制戒治執行完畢釋放後，3年後再犯
    者，應適用觀察、勒戒及強制戒治之規定，若於3年內再犯
    者，應依法追訴。㈡本件被告施用第二級毒品犯行，於109年
    7月15日前繫屬法院，屬審判中之案件，檢察官依修正前規
    定提起公訴，起訴程序並未違背當時規定，原審亦予以論罪
    科刑，然原審逕為公訴不受理，有判決不適用法則之違法，
    請撤銷原判決，另為適法之判決。」為由，指摘原判決不當
    。然查：原審已詳敘明於被告前於102年間因施用毒品案件
    ，經臺灣桃園地方法院以102年度毒聲字第651號裁定送觀察
    、勒戒後，認無繼續施用毒品之傾向，於103年4月14日執行
    完畢釋放，並由臺灣桃園地方檢察署檢察官以103年度毒偵
    緝字第119號、第120號、第121號、103年度毒偵字第906號
    、第1506號為不起訴處分確定，業如前述，而被告本件施用
    第二級毒品係在距最近1次觀察勒戒執行完畢釋放已逾3年，
    即不得另提起刑事追訴，是檢察官就此部分提起公訴，核屬
    起訴違背法定程式，應判決公訴不受理，法院無庸依職權裁
    定觀察、勒戒。至檢察官自得依職權決定聲請觀察、勒戒或
    戒癮治療，不因案件繫屬在本次毒品危害防制條例修法施行
    前、後而異。故檢察官之上訴，為無理由，應予駁回，且不
    經言詞辯論為之。
據上論斷，應依刑事訴訟法第368條、第372條，判決如主文。
中　　華　　民　　國　　109 　年　　12　　月　　8 　　日
                  刑事第十七庭  審判長法　官  鄭水銓
                                      法　官  李世華
                                      法　官  黃雅芬
以上正本證明與原本無異。
不得上訴。
                                      書記官  鄭雅云
中　　華　　民　　國　　109 　年　　12　　月　　9 　　日